【裁判字號】    90,重上更(三),15
【裁判日期】    900424
【裁判案由】    貪污治罪條例等
【裁判全文】
臺灣高等法院刑事判決                          九十年度重上更(三)字第一五號
    上  訴  人  臺灣臺北地方法院檢察署檢察官
    被      告  甲○○
    選任辯護人  吳雨學
右上訴人因被告貪污治罪條例等案件，不服臺灣臺北地方法院八十七年度訴字第一○
八六號，中華民國八十七年八月十三日第一審判決（起訴案號：臺灣臺北地方法院檢
察署八十七年度偵字第一四九○號）提起上訴，經判決後，由最高法院第三次發回更
審，本院判決如左：
    主  文
原判決撤銷。
甲○○連續依據法令從事公務之人員，侵占公有財物，處有期徒刑貳年陸月；褫奪公
權年。
    事  實
一、甲○○前係臺北市萬華區凌宵里里長，於其擔任里長之任內，負責該里行政業務
    ，為依據法令從事公務之人員。明知臺北市政府自民國八十五年度起，每年度初
    即撥發全市各里長新台幣（下同）二十萬元，做為鄰里基層建設經費，由里長依
    據里民之建議及里內之需要自行運用，依八十四年七月十一日頒行之「臺北市政
    府民政局八十五年度補助里長建設經費實施計劃」或八十五年十一月七日訂頒之
    「臺北市政府補助里長建設經費實施要點」之規定，均明文只能用在上開要點指
    定之基層建設經費使用。各年度所撥發之金額，應於會計年度內執行完畢，倘里
    內無需求或項目不符，自不得動支是項經費，如會計年度終了，有節餘款應繳回
    區公所，不得作為私人週轉之用。詎甲○○為供私人之用途，竟意圖為自己不法
    之所有，基於概括犯意，乘臺北市政府民政局於八十四年八月二十一日將八十五
    年度（八十四年七月一日至八十五年六月三十日）之公有鄰里基層建設經費二十
    萬元撥入甲○○設於臺北銀行雙園分行第七三六三八─五帳號活期儲蓄存款帳戶
    ，交甲○○保管持有，俾依規定運用之機會，於不詳處所，透過其他銀行提款機
    ，接續於八十四年八月二十一日提領二萬元一筆，於翌（二十二日）日提領二萬
    元三筆、一萬元一筆，於同年月二十三日提領二萬元五筆、一萬元一筆、（上述
    每筆跨行提款加收七元之手續費則由其自己帳戶存款支付）將上開二十萬元提領
    花用，侵占入己；復基於上述意圖為自己不法之所有之概括犯意，乘台北市政府
    民政局於八十五年十月十四日將八十六年度（八十五年七月一日至八十六年六月
    三十日）之公有鄰里基層建設經費二十萬元撥入甲○○上述帳戶，交甲○○保管
    持有，俾依規定運用之機會，於不詳處所，透過其他銀行提款機，接續於同年月
    十六日提領八筆，每筆各二萬元，於同年月十八日提領二筆，每筆各二萬元（上
    述每筆跨行提款加收七元之手續費則由其自己之帳戶存款支付），將上開二十萬
    元提領花用，侵占入己。（其提款日期、提款金額詳如附表(一)所載）。甲○○為
    掩飾此項犯行，又基於概括之犯意，明知八十五年度未使用七萬四千元辦理里鄰
    公園綠化整修，未使用十三萬五千元辦理中華路二段五○四巷三至十五號前紅磚
    道整修，及八十六年度未使用一萬五千五百元辦理社區兒童遊樂設施整修，未使
    用十三萬六千元辦理社區中庭花園整修，未使用六萬一千五百元辦理設置健康步
    道，竟連續於八十五及八十六會計年度終了前某日，在臺北市○○路○段五０四
    巷十四號七樓自宅兼里辦公室，偽填已使用上述金額辦理上述施作工程之不實事
    項，而登載於其職務上所掌之基層建設執行成果報告表公文書，並持以行使，送
    交臺北市政府萬華區公所轉送臺北市政府民政局核備，使臺北市政府萬華區公所
公務員登載於職務上所掌之「臺北市萬華區八十五、八十六年度『補助里長建設
    經費』辦理基層建設成果報告表」，足以生損害於臺北市政府對於補助里長建設
    經費之管理。迨八十六年年底及八十七年初，甲○○始委由丁福工程有限公司（
    下稱丁福公司），以五十萬四千七百元工程價款，分批將原陳報之人行道改建紅
    磚、整修公園花圃、舖設健康步道等工程施工，於八十七年二月完工（其工程明
    稱及工程金額詳如附表(二)所示），並於八十七年七月一日支付全部工程款。案經
    不詳人士於八十六年八月十一日，向法務部調查局臺北市調查處檢舉，甲○○乃
    於偵查中自白犯行。
二、案經法務部調查局臺北市調查處移送臺灣臺北地方法院檢察署檢察官偵查起訴。
    理  由
一、訊據被告甲○○固坦承右揭明知並未作工程而在年度終了時登記列報告支出之不
    實事項於公文書提出於萬華區公所暨使公務員登載不實事項於公文書部分之犯行
    ，並有臺北市萬華區八十五年度及八十六年度「補助里長建設經費」辦理基層建
    設成果報告表各一件附卷可稽（見偵查卷第十一頁至十三頁）。惟矢口否認有侵
    占公款犯意，辯稱：伊認為該經費可依里民之需要先行自由發揮使用，所以伊沒
  有依照當時伊寫給區公所的名稱使用，於八十五年間即曾請人就整修公園及紅磚
    道之工程估價，經廠商估價均超過二十萬元以上，伊為累積建設經費，一次施作
    整修工程，方於上開年度末了未繳回經費餘款，故遲至八十六年間始施工，於八
    十七年一月間伊已將八十五、八十六年度所累積之經費全部用於支付工程款，並
    無意圖為自己不法所有之意思而侵占建設經費，且該款項均已支付工程款，至其
    原先提用之款項，係供舉辦里民康樂活動、里民旅遊之用云云。被告之選任辯護
    人辯護意旨並以：本案被告雖將建設經費先行提出挪用，但他日終將歸還，自始
    至終即無侵占臺北市政府撥付之八十五年度及八十六年度之補助里長建設經費之
    意圖及行為，因上開補助里長建設經費實施要點係於八十五年十一月七日始由區
    公所轉頒至各里辦公室周知，被告初任里長，對於該實施要點內容了解不深，其
    將建設經費用先用在補助里民自強活動等項目，雖不適當，但於里長任內亦將其
    預定之基層建設完成，故被告並無侵占等貪污之犯行。又臺北市政府將本案建設
    經費撥入被告所有臺北銀行雙園分行帳戶內，即與被告所有帳戶內私款相混，無
    法辨識何者係屬於補助建設經費，何者為被告私人的金錢，申言之，被告與臺北
    銀行就系爭帳戶係乙種活期存款契約，具有消費寄託性質，是台北市政府撥匯到
    被告帳戶內之基層建設經費，其所有權業已移轉於臺北銀行，並與被告在臺北銀
    行內原有之私有金錢發生混同，已不具有公有財物之性質，被告縱有提領，亦不
    能遽此認定被告有侵占公有財物之犯行，更何況被告嗣後主動在里長任期結束前
    完成上開工程，並已支付工程款五十萬四千七百元予丁福工程有限公司，被告在
    行政上雖有可議之處，但確無侵占公有財物之意圖及犯行。被告係為以累積經費
    之方式，於任期內完成預定之工程，而被告確已支付工程款予丁福公司，該工程
    款確比每年之補助建設經費二十萬元還高，被告前開辯解均係有所依據，且被告
    係八十六年十一月二十五日遭臺北市調查處調查人員約談後，才知悉本案，故被
    告於八十六年九月四日開始僱工整修健康步道及兒童遊樂設施等工程與是否遭檢
    舉完全係兩回事。再者，被告初任里長，不諳里建設經費補助款實施要點之規定
    ，且該補助里長建設經費係臺北市政府於八十五年度第一次開始實施之計劃，並
    無前例可循，被告非為自己之利益而故意偽造文書，所犯情節輕微，一時失慮而
    誤罹刑典，原審宣告緩刑三年，認事用法並無不當等語。
二、經查：
  (一)臺北市政府民政局係分別於八十四年八月二十一日、八十五年十月十四日將二十
    萬元、二十萬元撥（匯）入被告甲○○於臺北銀行雙園分行第七三六三八－五號
    活期儲蓄存款帳戶內，而甲○○於附表(一)所示極短時間內，因個人私用之需而密
    集提款，將之提領花用等事實，業據被告於臺北市調查處及偵查中供認不諱，被
    告在調查處訊問時供承：「（依．．．要點對使用項目有明確規定，並不包括里
    長個人應酬使用，你如何解釋？）我知道使用項目規定，因我個人使用的需要所
    以先行挪用．．．」等語（見偵查卷第九頁）；並在偵查中供承：「（為你何把
    錢拿去用？）動用到別的地方做一些私人服務及個人私用．．．」、「一部分我
    私用，一部分我服務里民之用等語（見偵查卷第四六頁反面至四七頁），復有該
    銀行雙園分行被告甲○○七三六三八－五帳號活期儲蓄存款帳戶八十四年八月至
    八十五年十二月之交易明細表附於偵查卷可稽（見偵查卷第三九頁至四三頁），
    足見臺北市政府民政局將公款撥入被告帳戶，被告即於同日、次日或第三、四日
    內將之提領花用一空無誤。雖被告辯稱係提供里民康樂旅遊之用云云。經本院自
    上訴審時，即一再曉諭被告提出上開費用單據、參與活動里民姓名等資料，以供
    為其有利之調查，被告始終未能提出，所辯已無實據。
  (二)又依八十四年七月十一日頒行之「臺北市政府民政局八十五年度補助里長建設經
    費實施計劃」第三點及第五點條第七款或八十五年十一月七日訂頒之「臺北市政
    府補助里長建設經費實施要點」第二點及第三點第八款，均明文建設經費應運用
    在前開「實施計劃」或「實施要點」所列舉之特定項目，且會計年度終了時，如
    有餘款應繳回區公所，由區公所彙繳市政府或民政局之相同規定（見本院更(二)卷
    第四十頁、第四八頁）。且本院前審向臺北市政府民政局查詢，據復：「本府補
    助里長建設經費係依『臺北市政府補助里長建設經費實施要點』規定，由本局於
    年度開始時，將本項經費依各區之里數分配予各區公所，各區公所於年度開始時
    ，通知各里辦公處開具領款收據送區公所憑以一次核撥補助費予各里辦公處，由
    里長依辦理進度支用。依前開要點規定本項經費係由里長依里民之建議及里內之
    需要自行運用，且以辦理里內基層建設及小型工程為主，應按規定所列詳細項目
    ，由里長依辦理進度支用經費，倘里內無需求或需求項目不符，自不得動支是項
    經費，如會計年度終了，有節餘款應繳回區公所，不得作為私週轉之用，故是項
    經費應屬專款專用；至辦理里民康樂活動，旅遊活動週轉之用一節，其項目非規
    定支用項目之一，自屬違反前開規定。」有該局八十七年十二月十四日北市民二
    字第八七二三六七八四００號函在卷可考（見本院上訴卷第三十八頁正反面）。
    足見被告縱將該鄰里基層建設經費用之於里民康樂旅遊活動，亦已與規定不合。
  (三)被告雖辯稱伊因經費不足，欲累積二年之經費，用以興建里內工程云云。惟查依
    被告所辯其費用既先行動支在里民旅行、吃飯、向廠商訂作物品之費用（見本院
    更(二)卷第一０九頁反面），如其所述上開建設經費已用在里民消費性事務里民服
    務上支出，顯見被告並無累積建設經費合併建設工程之意，其辯解矛盾，顯不實
    在，此其一。再依丁福公司為被告所興建工程（如附表(二)），其中「花台、健康
    步道及兒童遊樂場」等，係八十六年九月四日開工，同年十月十八日完工，工程
    款為二四九、七００元；另「紅磚人行道」等，係於八十七年一月六日開工，八
    十七年二月十四日完工，工程款為二五五、０００，有該公司負責人鄭萬壽於本
    院前審八十七年十二月二十一日調查時庭提之開完工日期表、估價單、統一發票
    影本等附卷足憑（見本院上訴卷第四十九頁至第五十二頁），雖上開施工時間尚
    有疑問（並詳後述），且上開二工程之地點位置並不相聯，並有照片在卷（見偵
    查卷第三十頁至第三十七頁）可參。足見前開各該工程實亦可分期施工、分期完
    工、分期納付工程款，並無需累積鉅款一次完成之必要。臺北市政府民政局係分
    別於八十四年八月二十一日、八十五年十月十四日各將二十萬元撥入被告銀行帳
    戶，已論述如前，被告非不可以於各該會計年度內，衡量經費而施工，甚至在八
    十五年十月十四日第二筆二十萬撥款後，合計共有四十萬元，被告亦未為發包施
    工，此其二。且查被告身為基層里長，就鄰里基層建設經費；若無他故，實不必
    花費心思，冒此重大風險（侵占公款、偽造公文書重罪）之必要，此其三。綜上
    所述，均見所辯欲積款一次興建為飾卸之詞。至於證人丁福公司之負責人（鄭萬
    壽）於偵審雖證稱：八十五年間被告曾請其就整修紅磚道及花圃之工程估價，其
    當時曾告知被告約須四十餘萬元，並開立之估價單二筆分別為二十餘萬元，被告
    認為經費不足，於是作罷。於八十六年被告又向其詢問，其於八十六年初告知價
    格與八十五年相同，被告復稱價格太貴俟以後有錢再施作云云；證人馮金堂在偵
    查中亦為類似之證述，但查被告縱詢價但無意委商興建種種已詳如前；該等證
    人所言，應係迴護被告之詞而不足採信。
  (四)臺北市政府民政局係分別於八十四年八月二十一日、八十五年十月十四日將二十
    萬元、二十萬元撥入被告銀行帳戶，已如前述，法務部調查局臺北市調查處係於
    八十六年八月十一日接獲檢舉後開始偵辦，有該處八十七年十一月十七日肅字
    第七六三八七０號函載明在卷（見原審卷第十九頁），再經本院於更(一)審調查時
    函請法務部調查局臺北市調查處查明本案於八十六年八月一日即接獲檢舉，為何
    至同年十一月始行偵查及本件以何方式檢舉結果，該處函復本件於八十六年八月
    一日接獲檢舉，製作檢舉筆錄後，即依規定報本局立案，隨後向臺北市政府商調
    「臺北市政府補助里長建設經費」相關辦法、臺北市萬華區八十四年度「補助里
    長建設經費」報銷相關帳冊等資料，又向臺北銀行雙園分行調閱甲○○帳戶八十
    四年八月至八十五年十二月交易明細資料，相關資料齊全涉嫌事實明確，報本局
    核准後，始於八十六年十一月間函邀甲○○到處說明，本案係檢舉人親至本處檢
    舉等語，有該處八十八年十一月三日肅字第八六二八０三號函在卷可稽（見本
    院更(一)卷第三九頁）。但查被告辯稱：附表(二)所列第二項人行道紅磚改建工程，
    係八十七年一月六日始行開工，於翌年二月十四日完工，固據被告提出鄭萬壽所
    書寫之字條為據，如前所述，縱其所述屬實，其發包亦已在前開調查局通知被告
    到案說明之後。至於關於附表(二)第一項所列工程花台、健康步道的工程，依鄭萬
    壽所寫之字條係在八十六年開工云云，並據鄭萬壽證述在卷，惟查就上開工程，
    被告在偵查中提出之鄭萬壽估價日期卻為八十六年十月二日（見偵查卷第五十頁
    ），按工程定先估價始有施工，豈有工程已經在九月開工，至十月才交估價單之
    理，其有不實可見一斑。再查就該工程之完工請款，依被告及證人鄭萬壽所供係
    另以估價單代替請款單，並由鄭萬壽在原審提出請款用之估價單為證，惟查該請
    款單之日期則為八十七年三月二十八日（見原審卷第五十頁），被告並稱鄭萬壽
    請款係在完工後一、二星期即行請款（見本院更(二)卷第一０八頁），再查上開工
    程係小工程，施工日數不過十日許（此可參見偵查卷五十頁之估價單上記載「本
    工程施工日起十天完工」等語即明），依此推之，其施工及完工日應在八十七年
    二月底三月初，均在被告本案被調查之後，證人鄭丁萬所列之完工日期單（即原
    審卷第五二頁字條影本），顯有不實，不足為憑。檢察官上訴，指被告係經人檢
    舉後，始在偵查中趕工完畢一節，非無所憑。
  (五)另證人張金鍊於調查局偵訊時證稱：被告於八十四年間向其母張宋珍妹分別借款
    二十萬元、三十萬元，並簽發八十四年八月十五日期、八十四年八月二十八日期
    之本票，屆期本票均未獲付款，被告遲至八十五年始還十五萬元，其餘三十五萬
    元迄未清償等語；另證人司馬瑞亦於調查局偵訊時證稱：被告於八十四年四月間
    ，向伊借款十二萬元，並交付支票，後支票未獲付款，被告僅還三萬元，其餘九
    萬元亦久未償還等語。由上開證人所述，足證被告於八十四年四月間起，至該等
    證人受偵訊之八十六年十二月間止，被告經濟狀況欠佳，尤以八十四年八月間為
    甚，故其於臺北市政府八十四年八月二十一日撥款入帳，被告自當日起三天內，
    將之提領一空，足見一般，亦足佐證所提之公款係供私用無疑。
  (六)又查被告於八十五年度「補助里長建設經費」辦理基層建設成果報告表上填載「
    辦理里鄰公園綠化整修，使用金額七萬四千元、完成日期八十五年六月三十日；
    辦理中華路二段五０四巷三至十五號前紅磚道整修，使用金額十三萬五千元，完
    成日期八十五年六月三十日」；及於八十六年度「補助里長建設經費」辦理基層
    建設成果報告表上填載「辦理社區公園兒童遊樂設施整修，使用金額一萬五千五
    百元，完成日期八十六年五月二十五日；辦理社區中庭花園圍牆整修，使用金額
    十三萬六千元，完成日期八十六年六月一日；辦理設置健康步道，使用金額六萬
    一千五百元，完成日期八十六年六月二十日」，並持以行使，送交萬華區公所轉
    呈臺北市政府民政局核備，使台北市政府萬華區公所公務員乙○○登載於職務上
    所掌之臺北市政府萬華區八十五年度及八十六年度「補助里長建設經費」辦理基
    層建設成果報告表公文書等情，業據證人即台北市政府萬華區公所八十五年度及
    八十六年度基層建設經費業務執行成果報告表承辦人乙○○於本院九十年三月三
    十日訊問時證稱：被告甲○○所提八十五年度及八十六年度「補助里長建設經費
    」辦理基層建設成果報表是由伊審查，區公所只做形式上的書面審查，沒有到現
    場作實質審查，是依據民政局規定的實施要領作書面審查，核報的項目沒有錯誤
    的話，我們就匯報，轉到市政府去。如果民眾有反應向我們檢舉，我們就會去抽
    查，但是八十五年度、八十六年度沒有這種情形，補助里長建設經費是撥到里長
    的私人帳戶，發包、建設等事項都是由里長自己決定，收據留存在里辦公室存查
    。補助里長建設經費是限於相關項目才能動用，如果不符項目的話，是在下年度
    扣掉該筆款項，不是用追回的方式。區公所是在必要的情形下，才去抽查，比如
    有民眾檢舉不法，我們區公所才會去抽查，民政局的規定就是這樣，我們是彙整
    做好的部分才報的，從八十五年度開始有這個規定，到現在都是這樣等語，並有
    臺北市萬華區八十五年度（八十四年七月到八十五年六月止）及八十六年度（八
    十五年七月到八十六年六月止）「補助里長建設經費」辦理基層建設成果報告表
    影本二紙附卷（見偵查卷第二十七頁至第二十九頁）可稽，惟於八十五年及八十
    六年會計年度終了（即該年度六月三十日）前，被告均未實際施作該等工程之事
    實，有臺北市萬華區凌宵里國光社區公園並未施工之照片多幀附卷（見偵查卷第
    三十頁至第三十七頁）可稽。復查，上開臺北市政府補助里長之年度建設經費，
    應於各該會計年度內執行完畢，如有結餘應繳回區公所，拒不繳回，自屬違反「
    臺北市政府補助里長建設經費實施要點」規定等情，亦有臺北市政府民政局八十
    七年三月九日北市民二字第八七二○五三二七○○號函一紙在卷（見偵查卷第五
    十七頁）可考，各該事實，應足堪認定。
  (七)被告之選任辯護人辯護意旨雖辯稱：台北市政府於八十四年八月二十一日及八十
    五年十月十四日將八十五年度以及八十六年度之基層建設經費各二十萬元，撥入
    被告所有臺北銀行雙園分行之帳戶內，業與被告原有之金錢發生混同，根本無法
    辨識何者係屬於補助建設經費，何者為被告私人的金錢，申言之，被告與臺北銀
    行就系爭帳戶係乙種活期存款契約，具有消費寄託性質，是台北市政府撥匯到被
    告帳戶內之基層建設經費，其所有權業已移轉於台北銀行，並與被告在臺北銀行
    內原有之私有金錢發生混同，已不具有公有財物之性質，被告縱有提領本身帳戶
    內之金錢，亦不能據此認定被告有侵占公有財物之犯行云云。惟查侵占罪之成立
    在於變易持有為所有之意思時，即成立犯罪，倘行為人在擅自動用公款時，已無
    還款之意而將款項消費使用時，不能認無侵占之故意及行為。查本件被告當時經
    濟拮倨，係將款項用挪用在私人，如前所述，其辯解矛盾，並無累積經費合併使
    用之意思，均如前述，益證被告挪用時顯無再行歸墊建設經費之意，其在提取公
    款，私自挪用時既無歸墊之意，況且依被告上述帳戶八十四年八月至八十五年十
    二月之交易明細表（見偵查卷第三九頁至第四十三頁）顯示，被告於上述帳戶內
    ，系爭八十五年度鄰里基層建設經費二十萬元於八十四年八月二十一日撥入被告
    之帳戶前，被告僅有存款一八三元，而被告於撥入當天、翌日、再隔日即將該二
    十萬元全部提領，其間未有任何金錢存入；系爭八十六年度鄰里基層建設經費二
    十萬元於八十五年十月十四日撥入被告之帳戶前，被告僅有存款一八九一元，而
    被告於同月十六日及十八日即將該二十萬元全部提領，其間亦未有何金錢存入，
    依上開說明被告自已成立侵占罪責，被告及其選任辯護人所辯此節，亦不足採。
    至被告辯稱：其因欠缺行政經驗及不諳法令，乃將存戶內之公款暫行挪用，並無
    侵占云云，惟查被告八十三年即任里長，前開補助里長建設經費既經規定用於特
    定用途，被告於撥入數日內即提領私用已如前述，且於各該會計年度並未結報並
知偽造文書掩飾其非行，渠辯稱欠缺行政經驗及不諳法令，其孰能信，被告有侵
    占之犯意，甚為明確。
  (八)綜右論述，本案事證均甚明確，被告犯行洵堪認定。
三、核被告為里長，乃依據法令從事公務之人員，侵占公有建設經費共計四十萬元，
    係犯貪污治罪條例第四條第一項第一款之侵占公有財物罪，又其登載不實事項於
    公文書，持交使公務員登載不實事項於公文書，足以生損害於公眾，係犯刑法第
    二百十六條、第二百十三條之行使公務員登載不實罪及刑法第二百十四條使公務
    員登載不實罪。被告犯罪後，貪污治罪條例業於八十五年十月二十三日修正公布
    ，比照新舊法之結果，以行為時法即修正前之貪污治罪條例有利於被告，應適用
    修正前該條例論處。被告所為公務員登載不實事項於公文書之低度行為，為行使
    之高度行為所吸收，不另論罪。系爭八十五年度鄰里基層建設經費二十萬元於八
    十四年八月二十一日撥入甲○○之帳戶後，甲○○即利用提款機，於同日提領二
    萬元一筆、並於翌日提領二萬元三筆，一萬元一筆，再於隔日提領二萬元五筆，
    一萬元一筆，上述提領十一筆公款花用，侵占入己行為，係於密切接近之時間內
    實施，侵害同一之法益，各行為之獨立性極為薄弱，依一般社會健全觀念，在時
    間差距上，難以強行分開，在刑法評價上，以視為數個舉動之接續施行，合為包
    括之一行為予以評價，較為合理，應屬接續犯，而為包括之一罪。而系爭八十六
    年度鄰里基層建設經費二十萬元於八十五年十月十四日撥入甲○○之帳戶後，甲
    ○○即利用提款機，於同月十六日提領八筆，每筆各二萬元，並於同月十八日提
    領二筆，每筆各二萬元，亦足見甲○○係於上揭密切接近之時間內，先後提領該
    八十六年度鄰里基層建設經費，該提領十筆公款侵占入己行為，依同一法理，亦
    應屬接續犯，而為包括之一罪。被告先後侵占八十五年度及八十六年度鄰里基層
    建設經費、先後二次行使公務員登載不實事項於公文書，時間緊接，犯罪構成要
    件相同，顯均係基於概括犯意而為，均應依連續犯之例各論以一罪。被告所犯上
    開各罪，互有方法結果之牽連關係，應從一重論以貪污治罪條例第四條第一項第
    一款之侵占公有財物罪。被告所犯刑法第二百十四條之使公務員登載不實罪，與
    已起訴部分係具有方法結果之牽連犯，屬裁判上之一罪，為起訴效力所及，依審
    判不可分原則，本院自得併予審理，附此敘明。被告於偵查中自白（被告坦承挪
    用該款，已認為自白，雖其辯稱係為累積鉅額經費俾作建設云云，係卸責之詞，
    不影響其自白之效力），依法減輕其刑。又被告知識程度不高，僅補校初中畢業
    ，記明於調查員偵訊筆錄，任里長之前，以往並未擔任過公職，不知侵占公款之
    嚴重後果，惟事後已將工程委商建築完工，檢察官起訴書稱其惡性尚非重大，上
    訴書亦稱本件實屬情輕法重等語，是其犯罪情狀難謂毫無值得憫恕之處，應依刑
    法第五十九條遞減其刑。
四、原審認被告罪證明確予以論罪科刑，固非無見，惟查原審認被告尚無侵占公款之
    意圖，就此部分與有罪部分有牽連犯之裁判上一罪關係，而不另為無罪諭知，尚
    有未當，檢察官上訴意旨執此指摘原判決不當為有理由，應由本院將原判決撤銷
    改判。爰審酌被告犯罪之動機、目的、手段、被告之品行、生活狀況、犯罪所生
    之危害及犯罪後之態度，檢察官並請求從輕量刑等一切情狀，從輕量處如主文第
    二項所示之刑。又被告犯貪污治罪條例之罪，並宣告有期徒刑以上之刑，應依同
    條例第十六條之規定，諭知褫奪公權三年。被告犯罪所得四十萬元，本應依法追
    繳發還被害人臺北市政府民政局，惟被告於犯罪後，自行出資，僱工完成里內基
    層建設，支出費用共達五十萬四千七百元，已逾四十萬元，有丁福公司統一發票
    影本二紙附本院前審卷足憑（見本院上訴卷第五十一頁），故毋庸再行諭知追繳
    ，附此敘明。
據上論斷，應依刑事訴訟法第三百六十九條第一項前段、第三百六十四條、第二百九
十九條第一項前段，修正前貪污治罪條例第二條前段、第四條第一項第一款、第八條
後段、第十六條、第十七條，刑法第十一條前段、第二條第一項但書、第五十六條前
段、第二百十六條、第二百十三條、第二百十四條、第五十五條、第五十九條、第三
十七條第二項，罰金罰鍰提高標準條例第一條前段，判決如主文。
本案經檢察官劉靜婉到庭執行職務。
中      華      民      國    九十    年      四      月    二十四    日
                              臺灣高等法院刑事第 十五 庭
                                  審判長法  官  房  阿  生
                                        法  官  鄧  振  球
                                        法  官  雷  元  結
右正本證明與原本無異。
如不服本判決應於收受送達後十日內向本院提出上訴書狀，其未敘述上訴之理由者並
得於提起上訴後十日內向本院補提理由書（均須按他造當事人之人數附繕本）。
                                        書記官  梁  雅  華
中    華    民    國     九十     年       四       月     二十五       日
附表(一)：
┌─────────────────┬─────────────────┐
│八十五年基層建設經費（新臺幣）    │ 八十六年度基層建設經費（新臺幣） │
├────┬───────┬────┼────┬───────┬────┤
│提款日期│提  款  金  額│備    註│提款日期│提  款  金  額│備    註│
├────┼───────┼────┼────┼───────┼────┤
│ 8. │二０、００七元│臺北市政│ 10.16. │二０、００七元│臺北市政│
├────┼───────┤府民政局├────┼───────┤府民政局│
│ 8. │二０、００七元│於8.│ 10.16. │二０、００七元│於10.14.│
├────┼───────┤撥入二０├────┼───────┤撥入二０│
│ 8. │一０、００七元│０、００│ 10.16. │二０、００七元│０、００│
├────┼───────┤０元，上├────┼───────┤０元，上│
│ 8. │二０、００七元│開每筆跨│ 10.16. │二０、００七元│開每筆跨│
├────┼───────┤行提款加├────┼───────┤行提款加│
│ 8. │二０、００七元│收七元之│ 10.16. │二０、００七元│收七元之│
├────┼───────┤手續費。├────┼───────┤手續費。│
│ 8. │二０、００七元│        │ 10.16. │二０、００七元│        │
├────┼───────┤        ├────┼───────┤        │
│ 8. │二０、００七元│        │ 10.16. │二０、００七元│        │
├────┼───────┤        ├────┼───────┤        │
│ 8. │二０、００七元│        │ 10.16. │二０、００七元│        │
├────┼───────┤        ├────┼───────┤        │
│ 8. │二０、００七元│        │ 10.18. │二０、００七元│        │
├────┼───────┤        ├────┼───────┤        │
│ 8. │二０、００七元│        │ 10.18. │二０、００七元│        │
├────┼───────┤        ├────┼───────┤        │
│ 8. │一０、００七元│        │        │              │        │
└────┴───────┴────┴────┴───────┴────┘
附表(二)：
┌───────────────┬──────────────┐
│     工   程   名    稱       │     工程金額（新臺幣)      │
├───────────────┼──────────────┤
│臺北市○○路○段五０四巷花台改│                            │
│修整理及填新土、健康步道、花盆│     二四九、七００元       │
│及鐵架噴漆                    │                            │
├───────────────┼──────────────┤
│人行道紅磚改建                │     二五五、０００元       │
└───────────────┴──────────────┘
附錄：本案論罪科刑法條全文：
修正前貪污治罪條例第四條第一項第一款：
有左列行為之一者，處無期徒刑或十年以上有期徒刑，得併科新臺幣三百萬元以下罰
金：
一、竊取或侵占公用或公有器材、財物者。
刑法第二百十三條：
公務員明知為不實之事項，而登載於職務上所掌之公文書，足以損害於公眾或他人者
，處一年以上七年以下有期徒刑。
刑法第二百十四條：
明知為不實之事項，而使公務員登載於職務上所掌之公文書，足以生損害於公眾或他
人者，處三年以下有期徒刑、拘役或五百元以下罰金。
刑法第二百十六條：
行使第二百十條至第二百十五條之文書者，依偽造、變造文書或登載不實事項或使登
載不實事項之規定處斷。


司法院資訊處製作；財團法人民間司法改革基金會備份。
